【裁判字號】    92,重上,97
【裁判日期】    921224
【裁判案由】    損害賠償
【裁判全文】
臺灣高等法院臺中分院民事判決  九十二年度重上字第九七號
      上  訴  人  丁○○
      上  訴  人  戊○○
      上  訴  人  丙○○
      上  訴  人  己○○
      法定代理人  甲○○
      被  上訴人  乙○○
當事人間請求損害賠償事件，上訴人對於民國九十二年四月十日臺灣臺中地方法院九
十一年度重訴字第六五八號第一審判決提起上訴，本院於九十二年十二月十日言詞辯
論終結，判決如下：
上訴及假執行之聲請均駁回。
第二審訴訟費用由上訴人負擔。
一、本件上訴人起訴主張：上訴人戊○○之女、上訴人己○○之外孫女即已死亡之被
    害人何婷婷，原就讀於被上訴人台中市明德女子高級中學（以下簡稱明德女中）
    ，民國（下同）八十九年八月三日上午七時三十分許，被害人何婷婷騎乘機車後
    座搭載上訴人丁○○、丙○○夫妻之女即已死亡之被害人詹慕畇，上學途中與被
    上訴人明德女中之受僱人即被上訴人乙○○所駕駛校車同沿台中市○○○路同方
    向行駛，被害人等亦與校車內之學生聊天，被上訴人乙○○自後視鏡所得知悉。
    行至南京東路與富貴街之交岔路口處，適有訴外人蔡慧美騎乘機車自富貴街右轉
    沿南京東路行駛，因被害人何婷婷所駕駛之機車自後追撞蔡慧美之機車，兩輛機
    車均倒下。而被上訴人乙○○當時未注意行經交岔路口應減速慢行作隨時停車之
    準備反以超越四十公里時速限制以極快速度前進；且校車與害人機車數度併排前
    進，亦未隨時採取必要之安全措施；又對於本可輕易預見自交岔路口突然竄出之
    蔡慧美機車，未防範危險發生；復未注意已有車禍發生之路況等過失，校車前後
    輪均輾過被害人何婷婷、詹慕畇之身體致其等當場死亡，被上訴人乙○○應負侵
    權行為損害賠償責任，被上訴人明德女中係僱用人，亦應連帶負責。而被害人詹
    慕畇、何婷婷之醫藥費分別係由上訴人丁○○、己○○支出；另上訴人丁○○、
    丙○○、戊○○三人受養贍之權利，亦均受侵害；又上訴人丁○○、丙○○、戊
    ○○三人因愛女車禍身亡，精神上痛苦莫名，為此爰依侵權行為之法則，請求被
    上訴人連帶賠償上訴人丁○○、己○○喪葬費新台幣（下同）六十八萬零七百元
    、七十一萬七千三百元；連帶上訴人丁○○、丙○○、戊○○養贍費各一百萬元
    、一百萬元、二百萬元，慰撫金各三百萬元等語。並聲明：(一)被上訴人應連帶
    給付上訴人丁○○四百六十八萬零七百元、連帶給付上訴人丙○○四百萬元、連
    帶給付戊○○五百萬元、連帶給付上訴人己○○七十一萬七千三百元，及均自八
    十九年八月三日起至清償日止按年息百分之五計算之利息；(二)願供擔保，請准
    宣告假執行。
    經原審為上訴人敗訴之判決，上訴人不服提起本件上訴，聲明：（一）原判決廢
    棄。（二）被上訴人等應連帶給付上訴人戊○○三百萬元、上訴人己○○七十一
    萬七千三百元、上訴人丁○○一百五十萬兀、上訴人丙○○一百五十萬元及自八
    十九年八月三日起至清償日止按年息百分之五計算之利息。（三）上訴人等願供
    擔保，請准宣告假執行。併稱：依証人蔡慧美、林芳怡之証述，可知訴外人蔡慧
    美所乘機車先與被害人所騎乘機車發生碰撞，三人同時倒地，蔡慧美倒向慢車道
    ，被害人何婷婷、詹慕畇則倒向快車道，再遭自後被上訴人乙○○所駕校車壓輾
    ，被害人倒地位置距被上訴人車輛仍有十餘公尺，被上訴人乙○○所駕駛之校車
    前輪仍輾過被害人，顯有過失。又發生車禍之被上訴人所有車牌號碼ＭＬ－二一
    ○號校車其四周有甚低之擋泥板，擋泥板離地僅四十五公分，並非一般砂石車，
    騎機車之人於此情形不可能均滑入前後輪中間。再依証人林淑慧、林芳怡、顏衛
    光之証詞，被上訴人乙○○在十字路口不僅未減速慢行，車速又快，碰到異物復
    未煞車，顯有過失等語。
二、被上訴人明德女中則辯稱：事發時，被上訴人乙○○所駕駛明德女中之校車與被
    害人在台中市○○○路上同方向行駛，被上訴人乙○○所駕駛之大客車之前半身
    已超越訴外人蔡慧美機車，斯時被害人何婷婷所駕駛之機車自後追撞蔡慧美之機
    車，致兩車均倒地，並因追撞之衝力，被害人等之機車向左倒並跌落滑入被上訴
    人乙○○所駕駛之大客車前後輪中間之底盤下。此情形因事出突然，自非被上訴
    人乙○○所能防範；由道路交通事故調查報告表所載、証人林淑慧、蔡慧美、林
    芳怡於原審供述，足見車禍之發生與被上訴人乙○○所駕駛之車輛行經富貴街之
    交岔口是否慢行無關；且台灣省台中市區車輛行車事故鑑定委員會分析意見，亦
    認被上訴人乙○○駕駛大客車依當時情況，應屬難以閃避防範。刑事部分亦經檢
    察官為不起訴處分確定，被上訴人乙○○既無過失責任，僱主之被上訴人明德女
    中自亦無連帶賠償責任。況依上訴人丁○○於原審自承其已領得二百五十餘萬元
    等語。併聲明：（一）上訴駁回。（二）第二審訴訟費用由上訴人負擔。（三）
    被上訴人如受不利之判決，願供擔保，請准免為假執行。
三、被上訴人乙○○受合法通知，無正當理由，未於言詞辯論期日到場，核無民事訴
    訟法第三百八十六條各款所列情形，爰依上訴人之聲請，由其一造辯論而為判決
    。
四、本件上訴人等主張：上訴人戊○○係被害人何婷婷之母、上訴人丁○○、丙○○
    則係被害人詹慕畇之父母，被上訴人乙○○係被上訴人明德女中之受僱人，於八
    十九年八月三日上午七時三十分許，於台中市○○○路與富貴街口執行職務人，
    與騎乘機車搭載被害人詹慕畇之被害人何婷婷發生車禍，被害人等死亡等情，已
    為被上訴人所自認在卷，復有戶籍謄本、調閱之台灣台中地方法院檢察署八十九
    年度相字第一一四四、一一四三號相驗卷等附卷足稽，自堪信上訴人上開主張為
    真正。而上訴人等係依侵權行為之法律關係提起本件訴訟，自以侵權行為人有故
    意、過失不法行為，此不法行為與被害人損害間有因果關係為要件。被上訴人既
    以前開情詞置辯，是本件自應審究，被上訴人乙○○就車禍發生導致被害人何婷
    婷、詹慕畇死亡之事實，是否應負過失責任？經查：
    （一）証人蔡慧美於車禍事發之時，於警訊中即供稱，伊係被被害人所共騎乘之
          機車自後追撞，因撞擊力量很大而使其機車牌凹陷，伊跌入路旁車子底下
          ，在左、右後車輪之間等語（見前開八十九年度一一四三號相驗卷第十三
          、十四頁，一一四四號相驗卷第九頁）。於原審復証稱：伊自富貴街右轉
          南京東路交岔路口，直行一段距離後，被自後追撞等情（見原審卷第六十
          八至六十九頁）。証人即坐於被上訴人乙○○所駕駛車輛上之林淑慧於原
          審則証稱：「本來我看到蔡慧美機車從巷口轉出來，剛轉出來係在校車前
          面約三、四公尺，剛轉出來校車已經在富貴街的交岔路口，當時被害人機
          車應該係在校車的中間位置，．．被害人係來不及閃蔡慧美的機車就撞到
          機車，蔡慧美就往路旁車飛，被害人就往快車道飛，他們侄地時係在校車
          中間，不是校車之前。」（見原審卷第七十、七十一頁）。再參以台中市
          ○○○道路交通事故調查報告表記載事故發生後車輛損壞情況為：被害人
          機車車前頭擋泥板及前輪遺留蔡慧美車牌照綠色漆，機車左側倒地，蔡慧
          美後車牌斷裂，前菜籃擦撞凹損，機車左側倒地，校車車右側車身由前輪
          軸後二、九八公尺，離地面○、四四公分（應係○、四四公尺之誤，有更
          正後之台中市警察局交通警察隊肇事現場圖可証）有明顯擦痕。另依該報
          告表之圖面顯示，被害人之機車在車禍現場遺留有一公尺之煞車胎痕在先
          ，之後則有五、九公尺之刮地痕（見前開一一四三號相驗卷第二十頁）。
          足見係被害人共乘機車，自後追撞訴外人蔡慧美之機車在先，故被害人之
          車頭擋泥板及前輪遺留，訴外人蔡慧美機車牌照之綠色漆，而訴外人蔡慧
          美機車後面之車牌被撞而斷裂。且依証人林淑慧所述被害人等倒地位置及
          被上訴人乙○○所駕駛校車右側車所遺留之擦痕位置以觀，亦可認被害人
          倒地位置係在校車右側車旁之前輪後方而非校車之前方。
    （二）又校車車体距地面有四、五十公分，有照片附相驗卷及本院卷足稽，被害
          人於追撞訴外人蔡慧美之機車而跌倒地面時，一般人体之厚度遠低於四十
          公分，其厚度既較車体距地面高度為小，再參以相驗卷所附之相驗屍体驗
          斷書所載，被害人何婷婷後胸腹部挫壓傷且餘有輪胎痕，被害人詹慕昀後
          頂枕部挫裂創合併顱骨骨折致頭顱部呈畸形、左後胸腹部外側挫壓傷且印
          有輪胎痕跡等情，自可能因衝力而以平面而非站或蹲立姿態滑入校車下面
          。況被害人所騎乘之機車係自後追撞訴外人蔡慧美之機車，失控人車倒地
          後，自可能滑入被上訴人乙○○校車前後輪中間車盤下，此參同時被追撞
          之証人蔡慧美亦証稱，其被追撞後，滑入右側小客車兩後車輪之間以觀，
          上訴人所稱因校車車輪四周均有擋泥板，被害人不可能鑽入校車前後輪中
          間等語，亦非足取。
    （三）再者，証人林芳怡雖供稱：伊當天坐在校車門口第一個位置，被害人在校
          車旁，後來看到被害人等騎倒校車前方，當時校車放慢，巷口有機車轉出
          來，一會而有聽到碰撞聲及尖叫聲，再過一段時間感覺車右側往上起，然
          後就聽到碰碰二聲，聽到尖叫聲應該是在校車的前方，我的感覺尖叫聲與
          校車距離五公尺等語。惟其於原審則供稱，本來被害人機車係在校車前，
          被來校車追過被害人機車，然後因校車上的人跟被害人打招呼，被害人就
          跟校車併排行駛，在進入交岔口，蔡慧美之機車轉出來，當時校車跟被害
          人機車是否已進入路口忘記了，蔡慧美機車剛轉出來直行一小段距離就被
          被害人機車撞上，蔡慧美係倒向路旁，被害人就往中間倒，被害人剛到地
          時係在校車前面或中間，伊不清楚，但伊沒有看到他們掉到校車前面等語
          。是証人林芳怡對被害人倒地位置究係在校車前方或校車右側，兩次証詞
          不盡相符，但其於原審已証稱未見被害人掉到校車前方，且其於本院所証
          稱之聽到校車前方之尖叫聲，並不能直認係出自被害人所為，即不能因而
          認被害人與訴外人蔡慧美撞擊倒地位置係於被上訴人乙○○所駕駛之校車
          前方。
    （四）另証人吳瓊敏則証稱，伊於九十二年六月四日訪問証人候登山時，証人候
          登山說他看到摩托車要閃一位老婆婆，校車從後面過來，才造成車禍，但
          沒有提到與另外一台機車相撞，他有提到前面的死者，校車前輪沒有壓到
          ，沒有提到車速、校車與機車之距離。但是有說看到機車在前方，校車從
          後面過來等語。証人蕭志賢亦証稱，伊於九十二年六月四日訪問証人候登
          山時，他說有看到二車子閃過一個老太太，二車子倒了，後面遠距離有一
          校車過來，候登山說他很訝異校車未煞車等語。惟渠等均非親眼目睹，係
          聽聞自証人候登山，自應以候登山所証為可採。而証人候登山則証稱，伊
          未看到車禍當時發生之情形，是聽到有人說發生車禍，伊才轉頭過去看。
          伊看到時，校車已駛距現場摩托車有一段距離，伊並未向証人吳瓊敏等陳
          述如上訴人九十二年七月二十八日書狀所載。是証人吳瓊敏、蕭志賢所述
          之聽聞關於機車到地時與校車之前後或左右距離，已不相符合，復均與証
          人候登山所証不符，自不足採信。
    （五）又依台灣省台中市區車輛行車事故鑑定委員鑑定結果，認依被害人與訴外
          人蔡慧美所騎乘騎車碰撞地點及兩車碰撞部位研議，當時訴外人蔡慧美所
          騎乘車輛應已完成右轉彎後被被害人等所騎乘車輛自後追撞而產生。有該
          委員會分析意見書附調閱之台灣台中地方法院檢察署八十九年度相字第一
          一四三號卷可按，且此認定亦與証人林芳怡、林淑慧及蔡慧美所稱相符。
          如此依該車輛行車事故鑑定委員會之鑑定結果，本件肇事原因應歸責於被
          害人疏未注意車前狀況、追撞前車，被上訴人乙○○駕駛之大客車依當時
          情況，應屬難以閃避防範，自無過失之可言。
    （六）另上訴人復稱被上訴人乙○○就本件車禍發生時係高速行駛且未煞車，顯
          有過失云云。惟証人林芳怡、林淑慧均証稱：當時被害人機車之速度與校
          車差不多。証人林芳怡更証稱：被害人機車速度僅係普通，且曾超越校車
          云云，則行車速度僅係普通之被害人機車，既與校車併行前進甚至曾超越
          校車，何能認被上訴人乙○○所駕駛校車之速度很快。是証人林淑慧、林
          芳怡關於此部分之証述，顯有瑕疵。再參諸交通部頒汽車行駛距離及反應
          距離一覽表所載，一般駕駛人之平均反應力，約四分之三秒即○．七五秒
          ，是縱認被上訴人乙○○在被害人追撞蔡慧美機車時即時發現，但在事出
          突然之情形下，反應尚且不及，亦難認其能採取適當之閃避行為而加以防
          範；又縱認被上訴人乙○○當時之時速確為四十多公里，略為超速，有違
          道路交通安全規則第九十三條第一項之規定，惟衡諸當時之客觀事態，被
          上訴人乙○○縱使依規定速限行車，對於事故之發生仍應無避免之可能性
          。執此，被上訴人乙○○就本件車禍之發生，實難以閃避防範，並無過失
          ，本件車禍經台灣台中地方法院檢察署檢察官偵查時送請鑑定結果，就被
          上訴人乙○○之部分肇事責任亦為相同之認定，有附於第一一四三號相驗
          卷第三十九頁之台灣省台中市區車輛行車事故鑑定委員會九十年十月十九
          日中市鑑宇第九○五四五號分析意見書可憑，而被上訴人乙○○經台灣台
          中地方法院檢察署檢察官偵查結果，亦認其犯罪嫌疑不足，以九十一年度
          偵宇第八九○號過失致死案件予以不起訴處分確定，有不起訴處分書附於
          本院依職權調取之該案件卷宗可稽，上訴人之主張應無可採。
五、侵權行為之要件，既以行為人具有故意或過失前提，苟無故意或過失即無所謂侵
    權行為，自無損害賠償責任可言；又民法第一百九十一條之二固規定：「汽車、
    機車或其他非依軌道行駛之動力車輛，在使用中加損害於他人者，駕駛人應賠償
    因此所生之損害，但於防止損害之發生，已盡相當之注意者，不在此限」，惟該
    條文之規定並非在使汽車駕駛人負無過失之侵權行為責任，亦即僅係中間責任，
    如能證明汽車駕駛人無過失，仍得據以免責，而被上訴人乙○○就本件車禍之發
    生應無過失，既已詳述如前，亦即已有相當證據證明被上訴人乙○○並無過失，
    被上訴人乙○○自無須負侵權行為損害賠償責任，其僱用人即被上訴人明德女中
    亦無連帶賠償義務。從而，上訴人本於侵權行為之法則提起本訴，求為判決如聲
    明所示，為無理由，不應准許，其假執行之聲請亦失所依附，應併予駁回。原審
    為上訴敗訴之判決，及駁回其假執行之聲請，並無不合，上訴意旨指摘原判決不
    當，求予廢棄改判，為無理由，應予駁回。又本件事證已臻明確，兩造其餘攻擊
    防禦及證據調查，均與本案之判斷不生影響，自勿庸一一審酌論列，併此敘明。
六、據上論結，本件上訴為無理由，依民事訴訟法第四百四十九條第一項、第七十八
    條、第八十五條第一項，判決如主文。
中      華      民      國    九十二    年     十二     月    二十四    日
~B1民事第六庭審判長法  官  吳火川
~B2                法  官  陳繼先
~B3                法  官  吳惠郁
右為正本係照原本作成。
如對本判決上訴，須於收受判決送達後二十日內向本院提出上訴書狀，其未表明上訴
理由者，應於提出上訴後二十日內向本院提出上訴理由書(須按他造人數附具繕本)。
上訴時應提出委任律師或具有律師資格之人之委任狀；委任有律師資格者，另應附具
律師及格證書及釋明委任人與受任人有民事訴訟法第四百六十六條之一第一項但書或
第二項（詳附註）所定關係之釋明文書影本。
~B                書記官  柯孟伶
中      華      民      國    九十二    年     十二     月    二十五    日
附註：
民事訴訟法第四百六十六條之一（第一項、第二項）
對於第二審判決上訴，上訴人應委任律師為訴訟代理人。但上訴人或其法定代理人具
有律師資格者，不在此限。
上訴人之配偶、三親等內之血親、二親等內之姻親，或上訴人為法人、中央或地方機
關時，其所屬專任人員具有律師資格並經法院認為適當者，亦得為第三審訴訟代理人
。
                                                                        Ｈ


司法院資訊處製作；財團法人民間司法改革基金會備份。
